臺灣高等法院高雄分院刑事判決　　　　 95年度上易字第848號
上　訴　人
即　被　告　己○○○
上列上訴人因詐欺案件，不服臺灣高雄地方法院94年度訴字第38
23號中華民國95年10月11日第一審判決（起訴案號：臺灣高雄地
方法院檢察署94年度偵字第11552 號），提起上訴，本院判決如
下：
     主  文
原判決撤銷。
己○○○連續意圖為自己不法之所有，以詐術使人將本人之物交
付，處有期徒刑壹年。
     事  實
一、己○○○於民國91年10月間自任會首，邀集會員36人組成每
    月新台幣（下同）10,000元之互助會，含會首共37會，會期
    自91年10月1 日起至93年11月1 日止，約定採內標制，以標
    息最高者得標，底標為1,000 元，死會會員按會金繳納，而
    活會會員則按會金扣除得標金額後繳納，定於每月1 日開標
    ，雙數月當月15日加標1 會，由己○○○負責開標及代為收
    受會款之工作。合會期間，己○○○因多位會員無力支付會
    款，加上其本身經濟狀況不佳，竟意圖為自己不法之所有，
    基於概括犯意，於93年6 月1 日起，在高雄縣林園鄉○○○
    路104 號其住處，利用互助會會員未前往投標之機會，向其
    他活會會員，訛稱已由某位會員得標，並向被其冒標之人佯
    稱係其他會員得標云云，另亦以向活會會員低報標息，超額
    收取會款之方式，致使丁○○（參加2 會，會單記載「洪春
    燕」）、丙○○（參加2 會，會單記載「傅俊」）、甲○○○（參加2 會，會單記載「瑞琛」、「黃明文」）、戊○○
    （參加2 會，會單記載「阿龍」、「來真」）、黃和明（參
    加1 會，會單記載「明」）等活會會員陷於錯誤，仍按期給
    付活會會款予己○○○收受，己○○○因此詐得活會會員繳
    付之會款（詳如附表），足生損害於上開活會會員，嗣93年
    10月15日最後第2 會，丁○○、丙○○、甲○○○、戊○○
    等人前往標會時，發現尚有多位活會會員，始知己○○○冒
    標情事，己○○○當日宣布止會，詎其仍承上詐欺之概括犯
    意，又向活會會員黃和明佯稱會員「江水」以1,000 元得標
    ，致黃和明陷於錯誤，交付9,000 元之會款予己○○○，己○○○總計至少詐得會款254,700 元。
二、案經丁○○、丙○○、乙○○、甲○○○、戊○○訴由臺灣
    高雄地方法院檢察署檢察官偵查起訴。
     理  由
壹、證據能力部分：
一、按被告以外之人，於審判外之言詞或書面陳述，除法律有規
    定者外，不得作為證據；又被告以外之人（包括證人、鑑定
    人、告訴人、被害人及共同被告等）於檢察事務官、司法警
    察官或司法警察調查中所為之陳述，與審判中不符時，其先
    前之陳述具有較可信之特別情況，且為證明犯罪事實存否所
    必要者，得為證據，刑事訴訟法第159 條第1 項、第159 條
    之2 分別定有明文。是被告以外之人於司法警察（官）調查
    中所為之陳述，依刑事訴訟法第159 條第1 項規定，係屬傳
    聞證據，原則上無證據能力，惟如該陳述與審判中不符時，
    其先前之陳述具有較可信之特別情況，且為證明犯罪事實存
    否所必要者，依同法第159 條之2 規定（即刑事訴訟法第15
    9 條第1 項所指之「除法律有規定者外」），始例外認為有
    證據能力；如該陳述與審判中相符時，因該陳述並不符合刑
    事訴訟法第159 條之2 有關傳聞例外之規定，故不得作為認
    定本案犯罪事實有無之證據，此時，當以證人於審判中之陳
    述作為證據。另所謂「前後陳述不符」之要件，應就前後階
    段之陳述進行整體判斷，以決定其間是否具有實質性差異，
    惟無須針對全部陳述作比較，陳述之一部分有不符，亦屬之
    。又「證明犯罪事實之存否所必要」，即使用證據之必要性
    ，係指因無法再從同陳述者取得證言，而有利用原陳述之必
    要性，只要認為該陳述是屬於與犯罪事實存否相關之事實，
    並為證明該事實在實質上之必要性即可。而「具有可信之特
    別情況」，係指依陳述時之外部客觀情況而言，足以令人相
    信該陳述是虛偽之危險性不高，必須綜合該陳述是否未受到
    外力影響；陳述人之觀察、記憶、表達是否正確及有無偽證
    之各項因素，而為判斷。經查：證人丁○○、丙○○、乙○○、甲○○○、黃和明警詢之陳述與審判中相符，依前開說
    明，應以其審判中所述作為證據，渠等於警詢所述應無證據
    能力。
二、按證人、鑑定人依法應具結而未具結者，其證言或鑑定意見
    ，不得作為證據，刑事訴訟法第158 條之3 定有明文。告訴
    人僅係發動告訴權之地位，其陳述關於犯罪事實內容部分，
    即屬基於證人地位而為，依前開法律規定，自應依法具結，
    其證言始得採為證據。經查：偵查中檢察官以告訴人身分傳
    訊丁○○、丙○○、乙○○、戊○○，渠等本質上屬於證人
    ，自應依法具結，檢察官未命渠等於供前、供後具結，其偵
    查中所為之陳述不得作為證據。
三、按被告以外之人於偵查中向檢察官所為陳述，除顯有不可信
    之情況者外，得為證據，刑事訴訟法第159 條之1 第2 項定
    有明文。偵查中對被告以外之人所為之偵查筆錄，或被告以
    外之人向檢察官所提之書面陳述，性質上均屬傳聞證據。惟
    現階段刑事訴訟法規定檢察官代表國家偵查犯罪、實施公訴
    ，依法其有訊問被告、證人及鑑定人之權，證人、鑑定人且
    須具結，而實務運作時，檢察官偵查中向被告以外之人所取
    得之陳述，原則上均能遵守法律規定，不致違法取供，其可
    信度極高。職是，被告以外之人前於偵查中已具結而為證述
    ，除反對該項供述得具有證據能力之一方，已釋明「顯有不
    可信之情況」之理由外，不宜即遽指該證人於偵查中之陳述
    不具證據能力。證人甲○○○、黃和明於偵查中以證人身分
    具結後之陳述，被告及辯護人均未曾提及檢察官在偵查時有
    不法取供之情形，且未釋明上開供述有顯不可信之情況，依
    前述說明，渠等於偵查中之證言自具有證據能力。
貳、實體部分：
一、訊據上訴人即被告己○○○固不否認擔任會首召集合會，並
    收取會款等情，惟否認有何詐欺取財犯行，辯稱：被告並未
    冒標，因有多位死會會員倒會，被告無力支付會款，告訴人
    等始申告被告詐欺云云。
二、惟查：
１、被告於91年10月間起自任會首，邀集會員36人組成每月10,0
    00元之互助會，含會首共37會，期間自91年10月1 日起至93
    年11月1 日止，約定採內標制，以標息最高者得標，底標為
    1,000 元，死會會員按會金繳納，而活會會員則按會金扣除
    得標金額後繳納，定於每月1 日開標，雙數月當月15日加標
    1 會，由己○○○負責開標及代為收受會款之工作，丁○○
    （會單記載「洪春燕」、丙○○（會單記載「傅俊」）、甲○○○（會單記載「瑞琛」、「黃明文」）、戊○○（會單
    記載「阿龍」、「來真」各參加2 會、黃和明（會單記載「
    明」）參加1 會之事實，業據被告自承在卷，並有會單1 紙
    在卷可憑，核與證人丁○○、丙○○、甲○○○、黃和明、
    戊○○於原審法院審理時證述情節相符。
２、上開合會於93年10月15日（即倒數第2 會時）止會時，尚有
    6 會活會會員（丁○○、甲○○○、戊○○、黃和明各1 會
    ，丙○○2 會），業據當日前往開標之活會會員證人甲○○○於偵查中、證人丁○○於原審法院審理時證述明確（見偵
    卷第30頁、原審法院卷第74頁）。被告雖以遭人倒會為辯，
    空言否認有冒標情事，惟無法解釋為何倒數第2 會時活會會
    數多於剩餘之會期數。且被告於警詢中亦自承：「在會期期
    間我被人倒會。所以我想準備在最後1 會時，將所有的會款
    1 次交給丁○○等人。後來是因為倒我會的會員一直沒有還
    我錢，所以才沒有辦法給她們會款。」等語（見11552 號偵
    查卷第4 頁），則其既準備於最後1 會始將所有之會款1 次
    交與其他活會數人，足見其於該互助會開標期間，確有冒用
    其他活會會員之名義收取會款無訛，其上開所辯顯無足採。
    按該互助會於倒數第2 會期時，本應僅剩2 會活會，竟仍有
    6 會活會，該合會應有4 會遭被告冒標無誤。
３、被告歷次向會員黃和明收取之會款，有黃和明提出之會單紀
    錄1 紙可憑（見發查卷第6 頁），對照會員戊○○提出之歷
    次標息紀錄，其中第31會戊○○以3,300 元得標，被告向黃
    和明以標息2,100 元收取會款7,900 元；第34會丁○○以5,
    000 元得標，被告向黃和明以1,900 元之標息收取會款8,10
    0 元；第35會甲○○○以8,000 元得標，被告以標息1,800
    元向黃和明收取會款8,200 元，被告向會員黃和明收取之會
    款，明顯有低報標息之情況，殆無疑義。又93年10月15日止
    會後，被告仍向會員黃和明佯稱會員「江水」以1,000 元得
    標之事實，業據證人黃和明於原審法院審理時證述明確，被
    告對會員黃和明詐欺之事實，亦可認定。證人黃林錦雀雖於
    原審法院審理時證稱：伊確實在倒數第2 會（即93年10月15
    日）以1,300 元得標等語，然查：當日被告已宣布止會之事
    實，此為被告所不否認，既已止會證人黃林錦雀如何得標？
    況被告係以1,000 元之標息向活會會員黃和明收取9,000 元
    之會款，亦與證人黃林錦雀之證言不符，證人黃林錦雀之證
    言自難採為有利被告之認定。
４、辯護人雖以被告係收取會錢用以填補死會會員倒會不足給付
    其他會員，認被告並無為自己不法所有之意圖等語，然被告
    明知被告利用活會會員未前往投標之機會，向其他活會會員
    ，訛稱係某位會員得標，並向被其冒標之人佯稱係其他會員
    得標，致使活會會員陷於錯誤而交付財物，其確有為自己不
    法所有意圖之詐欺犯行無誤。
５、本件雖因難以查明冒標之時間及標金為何，致無法知悉被告
    確實詐得之款項，惟據上開證人戊○○於偵查中提出之得標
    金額紀錄單1 紙（見偵卷第23頁）及證人黃和明提出之標單
    1 紙（其上記有每次得標金額），採最有利被告之計算，即
    以戊○○紀錄之得標金為被告向黃和明以外之其他活會會員
    訛稱之得標金額（黃和明部分仍依其記載之金額計算；另冒
    標期間採最有利於被告之計算，即假設無人得標之最後4 會
    （即第29、30、32、33會，第31、34、35會分別由戊○○、
    丁○○、甲○○○得標）為其所冒標，則詐得金額至少為25
    4,700 元（計算方式詳如附表）。從而本件事證明確，被告
    上開犯行堪以認定。
６、證人丁○○、丙○○、甲○○○、黃和明證述受有損害之金
    額雖係49萬、68萬、53萬、33萬、36萬，然被告詐得之款項
    ，應僅限於其冒用活會會員名義，致活會會員陷於錯誤而交
    付者。其餘會期均有確有會員得標，則活會會員係基於互助
    會會關係，依約給付會款，並無陷於錯誤而交付情事，被告
    無法給付告訴人等之金額，應屬民事債務不履行問題，自難
    認係被告詐欺所得，附此敘明。
三、核被告所為係犯刑法第339 條第1 項之詐欺取財罪。被告先
    後4 次冒標詐欺取財犯行，其時間緊接，手法相同，觸犯各
    為構成要件同一之罪名，顯均係基於概括犯意反覆為之，為
    連續犯，應依修正前刑法第56條規定以一罪論。被告於附表
    編號1 、2 、4 、5 所示之期間，其於每1 次冒標後，同時
    向其他活會會員收取會款，係基於1 個行為同時觸犯數詐欺
    取財罪，應各依想像競合犯之規定從其1 罪論處。按被告行
    為後，刑法第33條第5 款業於94年2 月2 日修正公布，並自
    95年7 月1 日起施行；修正後刑法第33條第5 款規定「罰金
    ：新臺幣1000元以上，以百元計算之。」，與修正前刑法第
    33條第5 款規定「罰金：1 元以上。」不同。比較新舊法結
    果，以舊法較有利於行為人，新法並無對被告較為有利之情
    形，故依刑法第2 條第1 項前段規定，本案關於刑法第339
    條第1 項之法定刑罰金部分，自應適用行為時之法律即修正
    前刑法第33條第5 款規定；又被告行為後，刑法第56條關於
    連續犯之規定，業於94年2 月2 日修正公布刪除，並於95年
    7 月1 日施行，則被告之犯行，因行為後新法業已刪除連續
    犯之規定，此刪除雖非犯罪構成要件之變更，但顯已影響行
    為人刑罰之法律效果，自屬法律有變更，比較新、舊法律結
    果，以舊法較有利於被告；本院就上開情形，綜合比較修正
    前後關於連續犯，罰金刑之法律結果，以修正前之法律較有
    利於被告，依刑法第2 條第1 項前段之規定，自應全部適用
    較有利於被告之行為時法律，即修正前刑法之規定處斷。（
    最高法院95年第8 次刑事庭會議決議參照）。
四、原審據以論罪科刑，固非無見。惟按被告於每1 次冒標後，
    同時向其他活會會員收取會款之行為，係基於1 個行為同時
    觸犯數詐欺取財罪，應各依想像競合犯之規定從其1 罪論處
    ，已如上述，原判決就此部分漏未論及，自有未洽。被告上
    訴意旨，仍執前詞，否認犯罪，指摘原判決不當，雖無理由
    。但原判決既有上開可議之處，自仍應由本院將原判決撤銷
    改判。爰審酌被告利用邀集合會，幫忙代收會款之機會，連
    續冒用活會會員名義得標，詐取活會會員會款至少約254,70
    0 元，嚴重破壞經濟秩序，所生損害非輕，犯後否認犯行，
    未見悔意，且至今未與被害人達成民事和解等一切情狀，仍
    依原審，量處如主文第2 項所示之刑。
五、公訴意旨另以：被告冒用活會會員名義偽造活會會員姓名及
    金額之標單，持以競標而得標，使活會會員陷於錯誤而繳交
    會款，因認被告亦涉犯刑法第216 條、第210 條、第220 條
    之行使偽造準私文書罪嫌等語。惟按犯罪事實應依證據認定
    之，無證據不得認定犯罪事實，刑事訴訟法第154 條第2 項
    定有明文，又事實之認定，應憑證據，如未能發現相當證據
    ，或證據不足以證明，自不能以推測或擬制之方法，以為裁
    判基礎，有最高法院40年度台上字第86號判例可資參照。訊
    據被告否認有偽造標單情事，證人丁○○於原審審理中雖證
    稱其前往開標時，開標過程均有使用標單，然此僅能證明丁○○有使用標單，以及填寫其名字，但不能證明其他會員或
    被告於投標時在標單上亦均填寫名字及金額（按亦有會員僅
    在投標單上填寫金額，以其字跡即可辨別係何人所寫之情形
    ），而本件並無被告偽造之標單扣案可佐，又被告不識字，
    其是否有能力偽造他人名義之標單並持以競標後得標，尚有
    可疑；其縱有投標，是否即有書寫其他活會會員之名字，亦
    無從得知；況被告利用無人前往投標之機會，捏造有會員得
    標事實之情況，亦不無可能，自不能僅因該互助會係以填寫
    標單投標之方式進行開標，遽認被告亦有偽造標單之犯行，
    是此部分自尚無從認定被告成立偽造私文書罪嫌。此外，復
    查無其他積極證據足認被告此部分有檢察官所指上開犯行，
    依公訴意旨，認被告此部分犯行，與上開論罪科刑部分，有
    95年7 月1 日刑法修正施行前所定牽連犯之裁判上一罪關係
    ，爰不另為無罪之諭知，併此敘明。
據上論結，應依刑事訴訟法第369 條第1 項前段、第364 條、第
299 條第1 項前段、刑法第2 條第1 項、95年7 月1 日刑法修正
施行前刑法第56條、刑法第339 條第1 項，第55條、罰金罰鍰提
高標準條例第1 條前段，判決如主文。
本案經檢察官張金塗到庭執行職務。
中　　華　　民　　國　　96　　年　　1 　　月　　11　　日
                  刑事第五庭    審判長法  官  曾永宗
                                      法  官  陳  箐
                                      法  官  任森銓
以上正本證明與原本無異。
檢察官如不服本判決應於收受本判決後10日內向本院提出上訴書
狀，其未敘述上訴理由者，並得於提起上訴後10日內向本院補提
理由書狀（均須按他造當事人之人數附繕本）「切勿逕送上級法
院」。
中　　華　　民　　國　　96　　年　　1 　　月　　11　　日
　　　　　　　　　　　　　　　　　　　書記官  廖素珍
附錄本判決論罪科刑法條：
中華民國刑法第339條
意圖為自己或第三人不法之所有，以詐術使人將本人或第三人之
物交付者，處5 年以下有期徒刑、拘役或科或併科1 千元以下罰
金。
以前項方法得財產上不法之利益或使第三人得之者，亦同。
前二項之未遂犯罰之。
附表 ：
┌─┬──────┬───────┬────┬────────────┐
│編│冒 標 日 期 │冒標標息 (新台│遭詐騙活│ 詐得金額               │
│號│            │幣)           │會會員人│ (新台幣)               │
│  │            │              │數      │                        │
├─┼──────┼───────┼────┼────────────┤
│1 │93年6 月1日 │2,700 元    │9人     │7,300×8+8,100＝66,500元│
│  │（即第29 會 │向黃和明稱標│        │                        │
│  │）          │息19,00 元。  │        │                        │
├─┼──────┼───────┼────┼────────────┤
│2 │93年6 月15日│2,800 元    │9人     │7,200×8+8000＝65,600元 │
│  │（即第30會）│向黃和明稱標│        │                        │
│  │            │息2,000 元。  │        │                        │
├─┼──────┼───────┼────┼────────────┤
│3 │93年7月1日  │戊○○以3,300 │1 人（黃│7,900-6,700 （黃和明實際│
│  │（即第31會）│元得標，向黃和│和明）  │應繳）＝12,00 元        │
│  │            │明稱標息21,00 │        │其他7 位活會會員按標息繳│
│  │            │元。          │        │款，並無受詐欺。        │
├─┼──────┼───────┼────┼────────────┤
│4 │93年8月1日  │4,000 元    │8 人（扣│6,000×7+8,100＝50,100元│
│  │（即第32會）│向黃和明稱標│除戊○○│                        │
│  │            │  息1,900元。 │於第31會│                        │
│  │            │              │得標）  │                        │
├─┼──────┼───────┼────┼────────────┤
│5 │93年8 月15日│3,600 元    │8人     │6,400×7+8,200＝53,000元│
│  │（即第33會）│向黃和明稱標│        │                        │
│  │            │  息1,800 元。│        │                        │
├─┼──────┼───────┼────┼────────────┤
│6 │93年9 月1 日│丁○○以5,000 │1 人（黃│8,100-5,000＝3,100元。  │
│  │（即第34會）│元得標向黃和明│和明）  │其他6 位活會會員按標息繳│
│  │            │佯稱標息1,900 │        │款，並無受詐欺。        │
│  │            │元，          │        │                        │
├─┼──────┼───────┼────┼────────────┤
│7 │93年10月1 日│甲○○○以8,00│1 人（黃│8,200-2,000＝6,200元。  │
│  │（即第35會）│0 元得標，向黃│和明）  │其他5 位活會會員按標息繳│
│  │            │和明佯稱標息1,│        │款，並無受詐欺。        │
│  │            │800 元        │        │                        │
├─┼──────┼───────┼────┼────────────┤
│8 │93年10月15日│被告宣布止會，│1 人    │9,000元。               │
│  │（即第36會）│向黃和明佯稱標│        │                        │
│  │            │息1,000元。   │        │                        │
├─┴──────┴───────┴────┴────────────┤
│合計詐得金額：254,700元                                             │
├──────────────────────────────────┤
│◎編號1 、2 遭冒標活會會員：丁○○、丙○○、甲○○○、戊○○各2 會，│
│                            黃和明1 會，共9 會。                    │
│◎編號4 、5 遭冒標活會會員：丁○○、丙○○、甲○○○各2 會，戊○○、│
│                            黃和明各1 會，共8 會。                  │
└──────────────────────────────────┘
